【裁判字號】    91,訴,2
【裁判日期】    920109
【裁判案由】    分割共有物
【裁判全文】
臺灣苗栗地方法院民事判決  九十一年度訴字第二號
    原      告  丙○○
    訴訟代理人  廖宜祥律師
    複  代理人  乙○○
    被      告  甲○○
右當事人間分割共有物事件，本院判決如左：
    主      文
兩造共有坐落苗栗縣南庄鄉○○段二八地號，地目田，面積五四四九‧八九平方公尺
土地，准予分割，分割方法如附圖一甲案所示：編號甲部分面積四九九五‧七三平方
公尺土地歸原告取得，編號乙部分面積四五四‧一二平方公尺土地歸被告取得。
訴訟費用由被告負擔十二分之一，餘由原告負擔。
    事      實
甲、原告方面：
一、聲明：求為判決如主文第一項所示。
二、陳述：
（一）坐落苗栗縣南庄鄉○○段二八地號土地（下稱系爭土地），地目田，為兩造所
      共有，依土地登記謄本記載，原告之應有部分為一二○分之一一○，被告之應
      有部分為一二○分之一○。而兩造就系爭土地並無不能分割之特約，且系爭土
      地雖屬農地，惟兩造係於農業發展條例民國八十九年一月四日修正施行前即共
      有系爭土地，依修正後之農業發展條例規定，系爭土地亦無因物之使用目的不
      能分割之情形，然原告多次與被告洽商分割事宜，均無結果，原告為此乃聲請
      苗栗縣南庄鄉調解委員會，於九十年五月十六日就系爭土地分割共有物事件進
      行調解，惟被告拒不到場，致兩造就分割方法未能獲致協議，為此依民法第八
      百二十三條第一項規定，訴請准予裁判分割，並將系爭土地依附圖一甲案所示
      方法分割，將編號甲部分面積四九九五‧七七平方公尺土地分配予原告取得，
      編號乙部分面積四五四‧一二平方公尺土地分配予被告取得。
（二）系爭土地之使用現況，由北而南，如附圖二所示編號Ｄ部分土地為供原告耕作
      水稻之用，編號Ａ、Ｂ、Ｃ部分土地為被告所使用，分別為原告耕作之稻田、
      被告所有之圍牆及圍牆內空地、門牌號碼苗栗縣南庄鄉○村○○鄰○○路一○
      六號之平方及屋後空地，原告考量系爭土地之性質、經濟效用及被告使用現狀
      ，而請求依如附圖一甲案所示方案為分割，應係最適當之分配。
三、證據：提出系爭土地之土地登記謄本、地籍圖謄本、使用現況圖、苗栗縣南庄鄉
    調解委員會調解不成立證明書各一件及照片四幀為證。
乙、被告方面：
一、聲明：求為判決兩造共有系土地准予分割，其分割方法如附圖一乙案所示，即附
    圖一乙案所示乙部分分歸被告所有，甲部分分歸原告所有。
二、陳述：
（一）不同意原告所提分割方案，倘採該方案分割，被告之現有圍牆將遭拆除。
（二）希望依系爭土地之使用現況即如附圖一乙案所示分割方案加以分割，以被告之
      圍牆為兩造土地之分割線，雖被告因此分得之土地面積將大於被告之應有部分
      面積，但被告願就多分得之土地，以每坪新台幣（下同）五千元之代價，補償
      原告。
三、證據：提出土地分配協議書一件為證
丙、本院依聲請勘驗現場，並囑託苗栗縣頭份地政事務所派員實施測量。
    理      由
一、原告主張坐落苗栗縣南庄鄉○○段二八地號，地目田，面積五四四九‧八九平方
    公尺土地，為兩造所共有，原告及被告之應有部分各為一二○分之一一○及一二
    ○分之一○，業據原告提出土地登記謄本及地籍圖謄本各一件為證，且為到場之
    兩造所不爭執，自堪信為真實。
二、按各共有人得隨時請求分割共有物，但因物之使用目的不能分割，或契約訂有不
    分割之期限者，不在此限；又每宗耕地分割後，每人所有面積未達○‧二五公頃
    （即二五○○平方公尺）者，不得分割，民法第八百二十三條、農業發展條例第
    十六條分別定有明文。查系爭土地，面積為五四四九‧八九平方公尺，地目田，
    使用類別為農牧用地，有土地登記謄本在卷可憑，故系爭土地係屬農業發展條例
    所謂之耕地。又被告係於八十三年四月二十七日以買賣為原因而登記取得系爭土
    地之應有部分一二○分之一○，原告則係於八十四年六月三十日以贈與為原因而
    登記取得系爭土地之應有部分一二○分之一一○，是兩造之共有關係均發生於八
    十九年一月四日前，是兩造土地之分割不受八十九年一月四日修正公布之農業發
    展條例第十六條之限制；而兩造間亦未訂有不分割之特約，然就分割方法未能獲
    致協議等事實，亦有上開土地登記謄本、苗栗縣南庄鄉調解委員會調解不成立證
    明書各一件附卷可稽，且為到場兩造所是認，是依照上開規定，原告訴請分割系
    爭土地，即無不合，應予准許。
三、查系爭土地形狀略呈南北狹長之長方形，兩造目前占用之位置係以被告圍牆為界
    ，土地上如附圖二所示Ｄ部分面積四九七八‧七四平方公尺土地為原告占有使用
    ，其上種植水稻之作物，如附圖二所示Ａ、Ｂ、Ｃ部分面積分別為一四○‧○五
    平方公尺、二五五‧六三平方公尺、七五‧四八平方公尺土地則為被告占有使用
    ，其上依序為被告所有之圍牆及圍牆內之屋前空地、門牌號碼苗栗縣南庄鄉○村
    ○○鄰○○路一○六號之Ｌ型磚造蓋瓦平房（尚未為保存登記）、屋後空地，系
    爭土地四周並未與道路相接等情，此經本院會同苗栗縣頭份地政事務所人員至場
    現勘驗屬實，並製有勘驗筆錄、土地複丈成果圖（即附圖二）、現場照片在卷足
    憑，亦經到場兩造分別自認無訛，堪信為真實。
四、雖裁判分割共有物，如採原物分割，法院僅需斟酌共有物之性質及其經濟效用，
    做公平合理之分割即可，各共有人間在分割前之使用狀況，固應加以考量，惟該
    使用狀況，縱共有人間有分管之約定，法院亦不受其拘束，惟被告所提分割方案
    如附圖一乙案所示，依占有使用現況分配，惟倘依此方式分割，被告所分得面積
    將超過其應有部分面積達十七‧○九平方公尺，且被告所有之建物並無建物登記
    謄本，顯屬未經建物所有權登記之老舊建物，本院斟酌再三，並就各共有人於分
    割土地後之利益及損害相權衡，認原告所提之分割方式雖導致被告所使用之圍牆
    須拆除及無法繼續使用圍牆以南之部分空地，惟該圍牆遭拆除之損害尚非重大，
    且並未損及被告之房屋，況分割後土地各共有人就所分得土地亦得重新管理使用
    ，並能發揮較大之經濟效益，是自仍以原告所提如附圖一甲案所示之分割方式較
    妥，乃定系爭土地之分割方法如附圖一甲案所示，兩造各自取得之土地位置及面
    積如主文第一項所示。
五、末按分割共有物之訴，核其性質，兩造本可互換地位，本件原告之起訴雖於法有
    據，然被告之應訴乃法律規定所不得不然，其所為抗辯自為伸張或防衛權利所必
    要，是以本院認本件之訴訟費用，應由兩造依系爭土地應有部分之比例分擔較為
    公允，爰諭知如主文第二項所示。
六、結論：本件原告之訴為有理由，依民事訴訟法第七十八條、第八十一條第二款、
    第八十五條第一項後段，判決如主文。
中      華      民      國    九十二    年      一      月      九      日
                                  臺灣苗栗地方法院民事庭
~B法      官  陳慧萍
右為正本係照原本作成。
如對本判決上訴，須於判決送達後廿日內向本院提出上訴狀。
~B法院書記官  張文玲
中      華      民      國    九十二    年      一      月      九      日


司法院資訊處製作；財團法人民間司法改革基金會備份。
